【裁判字號】    91,訴,781
【裁判日期】    920610
【裁判案由】    水土保持法
【裁判全文】
臺中高等行政法院判決                              九十一年度訴字第七八一號
                              .
  原      告 甲○○
  訴訟代理人 陳沆河 律師
  被      告 南投縣政府
  代  表  人 乙○○
  訴訟代理人 丙○○
右當事人間因水土保持法事件，原告不服行政院農業委員會中華民國九十一年十月七
日農訴字第○九一○一四五六九九號訴願決定，提起行政訴訟，本院判決如左︰
    主  文
被告九十一年五月十五日府農水字第○九一○○八五七○一○號處分及關於此部分之
訴願決定均撤銷。
原告其餘之訴駁回。
訴訟費用由被告負擔二分之一，其餘由原告負擔。
    事  實
一、事實概要：緣原告於南投縣竹山鎮○○段二○三之一一九六、二○三之一一九七
    地號土地申請開挖整地闢路乙案，被告機關於九十一年一月二十一日府農水字第
    ○九一○○一八三二二○號函核准在案，惟經被告機關不定期巡查，發現原告未
    依核准函報開工，又未依水土保持計畫內容施設，即於九十一年二月七日以府農
    水字第○九一○○二八七四四○號函命原告立即停止一切開發行為，俟被告重新
    認定會勘後再依規辦理。原告於九十一年三月十五日再提出水土保持改正計畫，
    經被告機關審核後，於九十一年三月二十五日府農水字第○九一○○四八○七四
    ○號函核准。原告申報開工後，仍未依水土保持改正計畫內容施工，經竹山鎮公
    所九十一年四月二十日竹鎮農字第○九一○○○八四二一號函向被告機關查報，
    被告機關會同原告於九十一年四月二十九日現場實地勘查，發現原告未依前揭原
    申請核定之水土保持計畫實施水土保持之處理與維護，且逾越前揭核准開發案土
    地範圍，擅自違法擴大開挖至同段二○三之三四四地號私有山坡保育區林業用地
    ，違規面積達六○○平方公尺，違章事證明確，乃於九十一年五月十三日府農水
    字第○九一○○八四三一九○號處分書函依違反水土保持法第十二條規定，以同
    法第三十三條第一項第二款規定裁處原告新台幣（下同）十五萬元罰鍰，並令限
    期（即九十一年六月三日前）改正，且自第一次處分書送達之日起兩年內暫停該
    地之開發申請。在改正期間被告機關於九十一年五月十五日再次巡查，發現核准
    基地有數部砂石車載運砂石，顯有盜採砂石之嫌，即於九十一年五月十五日府農
    水字第○九一○○八五七○一○號函撤銷原核准函，並命停止一切開發行為。原
    告不服，提起訴願，惟均遭決定駁回，遂提起本件行政訴訟。
二、兩造聲明：
    (一)原告聲明求為判決：訴願決定及原處分均撤銷。
    (二)被告聲明求為判決：駁回原告之訴。
三、兩造之陳述：
    (一)原告主張之理由：
      1.原告為南投縣竹山鎮○○段二○三之一一九六、二○三之一一九七、二○三
        之三四四地號土地所有權人，原告從事高科技精緻農業數十年，經常至國內
        外舉辦農業技術講習，並指導國內農民栽培高經濟農作物，以減少成本，增
        加利潤，以改善農民生活，近年為因應我國加入國際貿易組織ＷＴＯ後，首
        當其衝的是耐冷藏及長途運輸之農產品，因而決定在原告所有右揭土地闢建
        茂谷蜜柑示範農場，希望能拋磚引玉，帶動竹山地區甚至其他適合種植地區
        之農民轉型為精緻果農，合先敘明。
      2.原告數度與被告主管部門請示與申請，被告終於九十一年一月二十一日以府
        農水字第○九一○○一八三二二○號函及九十一年三月二十五日府農水字第
        ○九一○○四八○七四○號函核准開發二○三之一一九六地號及二○三之一
        一九七地號土地，並經被告要求於補呈「水土保持計畫書及圖說」後，於九
        十一年三月底開工，開工一個月期間，一切按圖施工，並將山坡地整地之雜
        碎草木礫石清除外運，以準備轉換良土，原告為外運雜碎草木及礫石，向被
        告申請闢建途經原告所有二○三之三四四地號土地之便道，以便聯接道路，
        因漏未附水土保持計畫書，致尚未核准，以上事實經過，遭被告誤認原告擅
        自違法擴大開挖闢路至同段二○三之三四四地號土地，未依原申請核定之水
        土保持計畫實施水土保持之處理與維護及顯有盜採砂石之嫌，以同年五月十
        三日府農水字第○九一○○八四三一九○號處分書函及九十一年五月十五日
        府農水字第○九一○○八五七○一○號函處分罰鍰十五萬元，撤銷原核准函
        並停止一切開發使用行為，原告不服，提起訴願，遭決定駁回，為此提起行
        政訴訟，狀請判決如聲明所示。
      3.被告答辯主張原告假藉已經核准的二○三之一一九六及二○三之一一九七號
        二筆土地擅自違法擴大開發，但是原告並無意擴大開發，如果要擴大開發，
        當初同時申請三筆土地就可以了，原告無意開發二○三之三四四號土地，只
        是使用自己的土地開路不要影響到別人而已。而原告在九十一年四月二十四
        日就有申請要從二○三之三四四地號開路，但是還沒有核准下來，九十一年
        四月二十九日被告勘查時就認為原告是違法開發，這是有誤會。
      4.被告核准原告在二○三之一一九六、二○三之一一九七地號開發整地，所以
        原告就請廠商整地及開闢道路。被告主張原告擅自開發道路五至六米，但是
        被告的勘查紀錄上並沒有紀錄，當場施工人員也說明道路沒有寬到可以二部
        車會車。而且原告是經過被告人員現場口頭允許可以這樣開發，被告不能事
        後又說原告違規。系爭道路正常的部分是二米多寬，只有迴轉的部分才有六
        米。又系爭土地有土石坍方，那是原告要求廠商停工，如果開發完成，就不
        會有坍方的情形。應該要等土地開發完成後若原告真有違規的行為再予處罰
        。
      5.雖然鈞院九十二年二月二十六日勘驗的結果，道路有五米甚至六米寬，但那
        是因為施工所需通行的路，並不是規劃中的道路，等施工完成後，會按照規
        定將道路變成三‧五米，而且原告是種水果，不可能浪費土地將道路開闢為
        五米。
    (二)被告答辯之理由：
      1.依據水土保持法第十二條：第八條第一項第三款至第四款之開發、經營或使
        用行為，以及於山坡地及森林區內從事農、林、漁、牧地之開發利用所需之
        修築農路、開挖、整地或整坡作業，其水土保持義務人應先擬具水土保持計
        畫，送主管機關核定，如屬依法應進行環境影響評估者，並應檢附環境影響
        評估審查結果一併送核，其水土保持計畫未經主管機關核可前，各目的事業
        主管機關不得逕行核發開發或利用許可，前項水土保持計畫之實施與維護，
        應由主管機關會同各該目的事業主管機關監督水土保持義務人執行之；其計
        畫內容、審核程序及實施之檢查，由主管機關會同各該目的事業主管機關定
        之。
      2.本案原告於竹山鎮○○段二○三之三四四地號，未依水土保持法規定，擬具
        水土保持計畫，送請主管機關核定，此原告於起訴書內事實及理由二所承認
        ，其假藉鄰近依法申請核定水土保持計畫之同段二○三之一一九六、二○三
        之一一九七地號土地，掩飾其擴大開挖闢路之事實，顯已違法。
      3.擴大開發的部分，被告核准函核准的道路寬度是三‧五米，但是現場的道路
        寬度平均大約是五米到六米寬，所以原告的違規事實非常明顯。原告主張勘
        驗時現場的道路只是為了整地施工的便道，而不是整地後實際道路的寬度，
        但是如果原告認為開發規模會蠻大的話，申請時就應該提出水土保持計畫書
        ，而且現場的道路，和原告當初申請時所提出的設計圖不同。
      4.原告稱二○三之三四四地號被告未核定前有口頭允許，雖然原告後來有補送
        水土保持計畫，但是在核准前原告已經先動工，違法屬實。
      5.原告所有二○三之一一九六地號土地因為開發，已經有崩塌的情形，被告是
        依據行政程序法第一百二十三條第五款有危害到公共安全之規定，依職權可
        為全部或一部之廢止。
      6.綜上所述，原告所稱各項理由皆無法掩飾其違法之事實，故顯為逃避罰則，
        故意委推之詞，原處分並無不當。
    理  由
一、駁回部分（即被告九十一年五月十三日府農水字第○九一○○八四三一九○號處
    分書部分）：
  (一)按「第八條第一項第三款、第四款之開發、經營或使用行為，以及於山坡地及森
    林區內從事農、林、漁、牧地之開發利用所需之修築農路、開挖整地或整坡作業
    ，其水土保持義務人應先擬具水土保持計畫，送請主管機關核定，‧‧‧」、「
    未依第十二條至第十四條規定之一擬具水土保持計畫送主管機關核定而擅自開發
    者，除依第三十三條規定按次分別處罰外，主管機關應令其停工，得沒入其設施
    及所使用之機具，強制拆除及清除其工作物，所需費用，由經營人、使用人或所
    有人負擔，並自第一次處罰之日起兩年內，暫停該地之開發申請。」、「有下列
    情形之一者，處新臺幣六萬元以上三十萬元以下罰鍰‧‧‧二、違反第十二條至
    第十四條規定之一，未先擬具水土保持計畫或未依核定計畫實施水土保持之處理
    與維護者，或違反第二十三條規定，未在規定期限內改正或實施仍不合水土保持
    技術規範者。前項各款情形之一，經繼續限期改正而不改正者或實施仍不合水土
    保持技術規範者，按次分別處罰，至改正為止，‧‧‧」分別為水土保持法第十
    二條第一項、第二十三條第二項及第三十三條第一項第二款、第二項所明定。
  (二)經查本件原告未經擬具水土保持計畫送請主管機關核定，即擅自於其所有坐落南
    投縣竹山鎮○○段二○三之三四四地號之山坡地保育區林業用地上開挖闢路之事
    實，為原告所自陳，並經被告會同原告至現場會勘屬實，製有會勘案件紀錄表附
    卷可稽，復經本院到現場勘驗無誤，製有勘驗筆錄及勘驗略圖附卷足憑，違規事
    實洵堪認定。被告乃依水土保持法第二十三條第二項及第三十三條第一項第二款
    之規定，以九十一年五月十三日府農水字第○九一○○八四三一九○號處分書裁
    處原告十五萬元罰鍰，並令應立即停止一切非法開發行為及限期於九十一年六月
    三日前改正，且自第一次處分書送達之日起兩年內，暫停該地之開發申請，揆諸
    首揭規定並無不合。原告主張竹山鎮○○段二○三之三四四地號被告未核定前，
    被告人員有口頭允許其闢路云云。惟在主管機關核准前即行動工闢路，已屬違法
    ，況此為被告所否認，且原告嗣後補送之水土保持計畫，亦為被告否准在案。原
    告上開主張，自不足採。從而，此部分被告所為之原處分，核無違誤，訴願決定
    予以維持，亦無不合。原告仍執前詞訴請撤銷，為無理由，應予駁回。
二、撤銷部分（即被告九十一年五月十五日府農水字第○九一○○八五七○一○號處
    分部分）：
  (一)本件被告以九十一年五月十五日府農水字第○九一○○八五七○一○號函將其原
    以九十一年三月二十五日府農水字第○九一○○四八○七四○號函核准原告申請
    在南投縣竹山鎮○○段二○三之一一九六、二○三之一一九七地號開挖整地、修
    築農路簡易水土保持乙案，予以撤銷，並停止一切開採行為，係以原告未依申請
    書及設計圖施設，為其處分之依據。
  (二)惟按「未依第十二條至第十四條規定之一所核定之水土保持計畫實施水土保持之
    處理與維護者，除依第三十三條規定按次分別處罰外，由主管機關會同目的事業
    主管機關通知水土保持義務人限期改正；屆期不改正或實施仍不合水土保持技術
    規範者，應令其停工、強制拆除或撤銷其許可，已完工部分並得停止使用。」為
    水土保持法第二十三條第一項所明定。依該條項規定主管機關得令其停工或撤銷
    其許可者，須水土保持義務人未依核定之水土保持計畫實施水土保持之處理與維
    護時，由主管機關會同目的事業主管機關通知水土保持義務人限期改正；屆期不
    改正或實施仍不合水土保持技術規範者，始得由主管機關令其停工或撤銷其許可
    。經查本件被告就原告在南投縣竹山鎮○○段二○三之一一九六、二○三之一一
    九七地號開挖整地、修築農路簡易水土保持乙案，原告雖有未依水土保持法第十
    二條至第十四條規定之一所核定之水土保持計畫實施水土保持之處理與維護，然
    被告並未通知原告限期改正。被告未先通知原告限期改正，即逕予令其停工及撤
    銷其許可，核與水土保持法第二十三條第一項所規定之要件不合。被告雖曾以九
    十一年五月十三日府農水字第○九一○○八四三一九○號處分書命原告限期改正
    ，惟該處分書所記載之違規地點為竹山鎮○○段二○三之三四四地號土地，並未
    記載竹山鎮○○段二○三之一一九六、二○三之一一九七地號土地，自不包括該
    二筆土地在內。至於被告主張其撤銷九十一年三月二十五日府農水字第○九一○
    ○四八○七四○號核准函，係依行政程序法第一百二十三條第五款之規定「其他
    為防止或除去對公共利益之重大危害者」，而撤銷該核准函。惟原告所擬之水土
    保持計畫實施既經被告核准在案，如有須撤銷之情事，其撤銷之要件於水土保持
    法第二十三條第一項已規定甚明。又本院至現場勘驗時，固有看見系爭土地有些
    許土石坍方之情形，然並無發生公共利益之重大危害或有發生之虞，尚不得引用
    行政程序法第一百二十三條第五款之規定而廢止該核准函。是被告此部分之主張
    ，尚非可採。從而，被告既未通知原告限期改正，即逕予令其停工及撤銷其許可
    ，核有違誤，訴願決定疏未詳查仍予維持，亦有未合，原告起訴雖未指摘及此，
    惟被告既有上開違誤之處，自應將此部分之訴願決定及原處分均撤銷，以昭折服
    ，並由被告另為適法之處分。至兩造其餘之主張，與本件判決之結果無影響，毋
    庸逐一加以論述，併此敘明。
三、據上結論，本件原告之訴為一部有理由，一部無理由，依行政訴訟法第一百九十
    五條第一項、第一百零四條，民事訴訟法第七十九條但書，判決如主文。
中      華      民      國    九十二    年     六       月      十      日
                 臺 中 高 等 行 政 法 院   第 二 庭
                                審 判 長 法      官  胡  國  棟
                                         法      官  王  德  麟
                                         法      官  林  秋  華
右正本證明與原本無異。
如不服本判決，應於判決送達後二十日內向本院提出上訴書狀，其未表明上訴理由者
，應於提起上訴後二十日內向本院提出上訴理由書（須依對造人數附具繕本）；如於
本判決宣示或公告後送達前提起上訴者，應於判決送達後二十日內補提上訴理由書（
須附繕本）。未表明上訴理由者，逕以裁定駁回。
提起上訴應預繳送達用雙掛號郵票拾份（每份三十四元)。
中      華      民      國    九十二    年     六       月      十      日
                                         法院書記官  杜  秀  君


司法院資訊處製作；財團法人民間司法改革基金會備份。
